臺灣臺中地方法院民事判決　　　　　　 94年度家訴字第129號
原　　　告　甲○○
訴訟代理人　丙○○律師
被　　　告　乙○○
上列當事人間請求分配剩餘財產事件，本院於民國94年12月15日
言詞辯論終結，判決如下：
    主  文
被告應給付原告新臺幣1,140,588元及自94年5月18日起至清償日
止按年息100分之5計算之利息。
訴訟費用由被告負擔2分之1，餘由原告負擔。
本判決第1項於原告以新臺幣380,000元為被告供擔保後，得假執
行。
    事實及理由
壹、本件被告經合法通知，未於言詞辯論期日到場，核無民事訴
    訟法第三百八十六條所列各款情形，爰依原告之聲請，由其
    一造辯論而為判決。
貳、原告主張：兩造於民國78年11月3日結婚，嗣於93年2月2日
    原告訴請離婚，於同年10月23日離婚判決確定，兩造因於婚
    姻關係存續中，並未以契約訂立夫妻財產制，依民法第1005
    條之規定，應以法定財產制為夫妻財產制，本件兩造既已離
    婚，原告自得依民法第1030條之1規定，請求被告將兩造離
    婚時之剩餘財產之差額平均分配。茲將兩造之剩餘財產臚列
    如下：
　（一）原告應列入分配之財產：
　　　1.不動產部分：無。
　　　2.動產：
      　(1)新光商業銀行（原為聯信銀行）水湳分行（下稱新光
        　銀行）存款新台幣（下同）291,479元。
      　(2)華南商業銀行水湳分行（下稱華南銀行）活期存款
　        19,083元及定期存款300,000元。
      　(3)中華郵政股份有限公司台中水湳郵局 (下稱水湳郵局
          ) 存款150,665元。
      　(4)原告持有茂矽股份有限公司（下稱茂矽公司）股票
        　1,100股、中國石油化學工業開發股份有限公司（下
          稱中石化公司）股票415股、華邦電子股份有限公司
          （下稱華邦公司）股票1,000股、彰化銀行股份有限
          公司（下稱彰化銀行）股票1,155股、大同股份有限
          公司（下稱大同公司）股票1,134股等，上揭股票依
          離婚之訴起訴時公開市場之收盤價值合計57,598元。
    　3.綜上，被告於婚後所累積之財產淨值共計818,825元。
　（二）被告應列入分配之財產：
　　　1.不動產部分：
　　　　(1)坐落於臺中市○○區○○段第36地號土地，及其上同
  　　　　區段1306號建物（即門牌號碼為臺中市○○區○○路
    　　　337巷34弄30號3樓，現改編為台中市○○區○○街31
      　　6號3樓）（下稱系爭不動產１），為兩造婚姻關係存
        　續中（83年1月21日)購買，登記於被告名義下，於離
          婚案件起訴時市值約為2,800,000元，扣除貸款餘額
          約1,200,000元，尚有剩餘價值1,600,000 元。
　　　　(1)坐落於臺中市○區○○○段34之218、34-219地號土
          地，及其上同區段494建號建物（即門牌號碼為臺中
          市○○街290號）（下稱系爭不動產２），為兩造婚
      　　姻關係存續中（92年9月4日）購買，登記於被告名義
          下，於離婚案件起訴時市值約為5,500,000萬元，扣除
          貸款餘額約4,000,000元，尚有剩餘價值約1,500,000
          萬元。
　　　2.動產：被告於金融機構之存款餘額及上市、上櫃股票之
  　　　餘額請向國稅局查詢。
    　3.綜上，被告於婚後所累積之財產淨值至少有3,100,000
        元。
　（三）綜上所述，本件原告應列入分配之剩餘財產有818,825
        元可列入分配，而被告之剩餘財產總額至少有3,100,00
        0元，揆諸首揭規定，原告得向被告請求夫妻剩餘財產
　　　　差額為1,140,588元等語。並聲明：如主文第1項所示，
　　　　並願供擔保聲請宣告假執行。被告未到庭爭執，亦未提
  　　　出書狀作何聲明或陳述。
參、得心證之理由
一、原告主張：兩造於78年11月3日結婚，原告於93年2月2日訴
    請離婚，同年9月9日本院以93年度婚字第261 號判准離婚，
    於同年10月23日離婚判決確定。又兩造於婚姻關係存續中，
    未以契約訂立夫妻財產制，故應以通常法定財產制為夫妻財
    產制等事實，業經原告提出戶籍謄本乙份為證，並經本院依
    職權調取93年婚字第261號離婚事件卷核閱屬實，被告未到
    庭爭執，亦未提出書狀作聲明或陳述。此部分之主張，堪信
    為真實。
二、按法定財產關係消滅時，夫或妻現存之婚後財產，扣除婚姻
    關係存續中所負債務後，如有剩餘，其雙方剩餘財產之差額
    ，應平均分配。但因繼承或其他無償取得之財產及慰撫金不
    在此限。民法第1005條、第1030條之1第1項分別定有明文。
    另因民法第1030條之1第1項前段之規定係於74年6月3日公布
    （同年月5日生效），而同上開日期修正公布生效之民法親
    屬編施行法第一條後段規定：「關於親屬之事件，其在民法
    親屬編修正前發生者，除該施行法有特別規定外，不適用修
    正後之規定」。又按親屬編施行法增訂第6條之2規定，中華
    民國91年民法親屬編修正前適用聯合財產制之夫妻，其特有
    財產或結婚時之原有財產，於修正施行後視為夫或妻之婚前
    財產；婚姻關係存續中取得之原有財產，於修正施行後視為
    夫或妻之婚後財產。根據行政院提出之立法理由謂，修正前
    夫或妻在聯合財產制（即法定財產制）之所有財產區分為特
    有財產與原有財產，其中特有財產及結婚時之原有財產，係
    不列入剩餘財產之分配，修正後，法定財產制，係將夫或妻
    之財產區分為婚前財產與婚後財產，其中婚前財產亦為不列
    入剩餘財產之分配，為保障人民之既得權益，並使現存之法
    律關係得順利過渡至法律修正施行之後，爰增訂修正前結婚
    而婚姻關係尚存續夫妻之特有財產及結婚時之原有財產，仍
    得排除於剩餘財產分配之列，至於婚姻關係存續期間取得之
    原有財產，則仍列入分配。由此可知，本條文之規範，僅係
    針對修正施行前採用法定財產制之夫妻，其過渡至修正後繼
    續採用法定財產制時，就修正前本不應列入剩餘財產分配之
    財產名稱，由「特有財產或結婚時之原有財產」，變更為「
    婚前財產」，得列入剩餘財產分配之財產名稱，由「婚姻關
    係存續中取得之原有財產」，變更為「婚後財產」，至於財
    產範圍完全不受影響。揆之上開說明，剩餘財產之計算為：
    婚後財產－婚後負債－因繼承取得之財產－因無償取得之財
    產－慰撫金＝各自之剩餘財產（負數以零計算）；（剩餘財
    產多者－剩餘財產較少者）÷2＝平均分配額（剩餘財產少
    者得向多者請求剩餘財產分配之數額）。
三、揆之上開說明，91年6月26日修正公布（同年月28日生效）
    之夫妻財產制，廢止舊制之聯合財產制。新制有關法定財產
    制，分為「通常」法定財產制，與「非常」法定財產制。又
    在夫妻財產新制中，夫妻於婚前或婚後，如未以契約訂立夫
    妻財產制，亦無民法第1009條至第1011條之情形，於婚姻關
    係存續中，以通常法定財產制為夫妻財產制，民法第1005條
    定有明文。又於91年6月27日修法前適用聯合財產制之夫妻
    ，於74年6月5日後婚姻關係中取得之原有財產，應屬婚後財
    產，此依民法親屬編施行細則第六條之二規定，亦無疑異。
    再兩造未約定夫妻財產制，且因判決而離婚，依民法第1030
    條之4第1項規定，定兩造婚後財產之範圍及價值計算之時點
    ，應以起訴時為準。
四、有關原告依剩餘財產差額分配請求權，請求被告給付剩餘財
    產差額半數計算，而兩造計算剩餘財產分配之婚後財產範圍
    應自結婚之日即78年11月3日起至離婚起訴之日即93年2月2
    日止。而兩造離婚繫屬時之剩餘財產情形為何？分述如下：
（一）原告部分：經本院依聲請調取兩造財產清冊，有稅務電子
      閘門財產調件明細表乙份附卷，其明細如下；
  １、不動產：無。
　２、動　產：
  　(1)新光銀行存款291,479元，有聯信商業銀行存摺影本乙份
      、新光銀行水湳分行94年6月7日 (94)新光銀水字第72號
      函為證，堪信為真實。
  　(2)華南銀行存款14,914元（原告誤為19,083元），定存300,
      000元，有華南銀行存摺影本乙份、華南銀行水湳分行94
　　　年6月3日 (94)華水湳字第210號函為證，堪信為真實。
  　(3)水湳郵局存款150,665元，有郵局存摺影本乙份、台中郵
　  　局94年6月13日中管字第0942101595號函為證，堪信為真
      實。
  　(4)茂矽公司集中保管股票1,100股，每股股價3.95元，有元富
　　　證券股份有限公司存摺影本乙份、茂矽公司94年6月3日茂
　　　矽 (94)股字第021號函、台灣證券集中保管股份有限公司
  　　94年9月22日證保稽字第0940049466號函 (原告集保股票
    　餘額)為證，堪信為真實。
  　(5)中石化公司股票415股，每股股價為7.1元，有元富證券股
  　　份有限公司存摺影本各乙份、統一綜合證券股份有限公司
      股務代理部 (中石化公司股票）94年6月7日統證 (94)股持
　    字第0940000109號函、台灣證券集中保管股份有限公司94
      年9月22日證保稽字第0940049466號函 (原告集保股票餘
      額)為證，堪信為真實。
  　(6)華邦公司股票1,000股，每股股價17.3元，有元富證券股
  　　份有限公司存摺影本乙份、台灣證券交易股份有限公司94
    　年7月12日台證監字第0940019238號函 (華邦公司部分)、
      華邦公司94年8月24日陳報狀、台灣證券集中保管股份有
    　限公司94年9月22日證保稽字第0940049466號函 (原告集
      保股票餘額)為證，堪信為真實。
  　(7)大同公司股票1,134股，每股股價為9.7元，有元富證券股
　　　份有限公司存摺影本乙份、台灣證券交易股份有限公司94
  　　年7月12日台證監字第0940019238號函 (大同公司部分)、
　    台灣證券集中保管股份有限公司94年9月22日證保稽字第
      0940049466號函 (原告集保股票餘額)及大同公司94年6月
      3日函文為證，堪信為真實。
  　(8)彰化銀行股票1,155股，每股股價18.2元，有元富證券股
  　　份有限公司存摺影本乙份、台灣證券交易股份有限公司94
    　年7月12日台證監字第0940019238號函 (彰化銀行部分)、
　    台灣證券集中保管股份有限公司94年9月22日證保稽字第
      094004946 6號函 (原告集保股票餘額)及彰化銀行94年6
      月7日彰秘股字第0068號函為證，堪信為真實。
  　(9)太平洋電線電纜股份有限公司集中保管股票1,239股，因
　    該公司自9.1.停止上市，依其該年度之資產負債表記載
      ，當年度之負債超過資產，故股東權益為負數，亦即股價
      應以0元計算，有太平洋電線電纜股份有限公司94年11月8
      日太總字第215號函及台灣證券交易股份有限公司94年7月
      12日台證監字第0940019238號函 (彰化銀行部分)、台灣
　　　證券交易所股份有限公司94年10月12日台證監字第09400
  　　29752號函為證，不應列入分配。
　３、原告剩餘財產總額：813,670元 (元以下四捨五入)（計算
　　　式：291,479＋14,914 ＋300,000＋150,665＋1,100×3.
  　　95＋415×7.1＋1,000×17.3＋1,134×9.7＋1,155×18.
    　2＋1,239×0＝813,670.3）。
（二）被告部分：經本院依聲請調取兩造財產清冊，有稅務電子
      閘門財產調件明細表乙份附卷，其明細如下；
  １、不動產：
    (1)不動產１部分：此筆房地經台灣省建築師公會鑑價為3,88
      5,000元，扣除三信商業銀行（下稱三信銀行）函覆貸款
      未償餘額為336, 177元，剩餘價值應為3,548,823元，有
      台灣省建築師公會94年9月26日94台建師鑑 (94070)字第
      1482-4號函 (含市場價值鑑定報告書正本乙份)在卷可稽
      ，土地及建物登記謄本正本各乙份、三信銀行94年6月8日
      陳報狀為證，而其取得時間為83年2月2日，應予列入分配
      。
    (2)不動產２部分：此筆房地經台灣省建築師公會鑑價為5,61
      4,000元，扣除三信銀行函覆貸款未償餘額為4,106,900元
      ，剩餘價值應為1,507,100元，有台灣省建築師公會94 年
      9月26日94台建師鑑 (94070)字第1482-4號函 (含市場價
      值鑑定報告書正本乙份)及三信銀行94年6月8日陳報狀為
      證，而其取得時間為92年9月24日，應列入分配。
　２、動　產：
  　(1)合作金庫銀行股份有限公司存款8,381元，有合作金庫銀
    　行北台中分行94年6月2日合金北台中字第0940003049號函
      附卷，而其開戶時間為85年12月6日，應列入分配。
  　(2)台灣銀行股份有限公司存款5,692元（1,506＋4,186＝
    　5692），有台灣銀行股份有限公司台中分行94年6月6日台
      中營密字第0940 0059491號函在卷，而其開戶時間為83年
      1月1日，應列入分配。
    (3)台中民權路郵局存款16,789元，有台中郵局94年6月13日
      中管字第0942101595號函為證，而其開戶時間為90年12月
      10日，應列入分配。
    (4)中石化公司現股320股（10.領回），集中保管股票354
      股，共計674股，每股股價7.1元，有統一綜合證券股份有
      限公司股務代理部 (中石化公司股票）94年6月7日統證
      (94)股持字第0940000109號函、台灣證券集中保管股份有
　    限公司94年9月22日證保稽字第0940049466號函 (被告集
      保股票餘額)為證，而該股票係自86年7月8日後陸續取得
      ，應列入分配。
    (5)太欣半導體股份有限公司 (下稱太欣公司)集中保管股票
      1,690股，每股股價13元，有台灣證券集中保管股份有限
      公司94年9月22日證保稽字第094004946 6號函 (被告集保
　    股票餘額)、金鼎綜合證券股份有限公司94年6月15日鼎股
      代字第0940001387號函 (太欣公司股票部份)，而該股票
      係自90年4月25日後陸續取得，應列入分配。
    (6)第一金融控股股份有限公司（下稱第一金控）股票2,310
      股，每股股價25.4元，有台灣證券集中保管股份有限公司
      94年9月22日證保稽字第094004946 6號函 (被告集保股票
      餘額)、第一銀行信託處94年6月6日 (94)一財信股字第04
      687號函附卷，而該股票係自89年5月3日後陸續取得，應
      列入分配。
  　(7)大同公司股票2,100股，每股股價為9.7元，有台灣證券交
    　易股份有限公司94年7月12日台證監字第0940019238號函
      (大同公司部分)、台灣證券集中保管股份有限公司94年9
      月22日證保稽字第0940049466號函 (被告集保股票餘額)
      及大同公司94年6月3日函文為證，而該股票係自90年5月
      15 日後陸續取得，應列入分配。
  　(8)茂矽公司集中保管股票20,000股，每股股價3.95元，有茂
    　矽公司94年6月3日茂矽 (94)股字第021號函、台灣證券集
      中保管股份有限公司94年9月22日證保稽字第094004946 6
      號函 (被告集保股票餘額)為證，而該股票係自86年6月29
      日後陸續取得，應列入分配。
　３、被告財產總額：5,271,584元 (整數以下四捨五入)（計算
　　　式：3,548,823＋1,507,100＋8,381＋5,692＋16,789＋
  　　674×7.1＋1,690×13＋2,310×25.4＋2,100×9.7＋20,
      000 ×3.95＝5,271,584.4）。
（三）綜上所述，原告應列入分配之財產總額為813,670元，被
      告應列分分配之財產總額為5,271,584元。
五、本件兩造於婚姻關係存續中既未約定夫妻財產制，即應以（
    通常）法定財產制為其夫妻財產制，嗣原告於93年2月2日訴
    請離婚，已如前述，是兩造夫妻法定財產關係即自93年2月2
    日因訴請離婚而消滅，經計算兩造於離婚事件起訴時之財產
    及債務，原告剩有813,670元，被告則剩有5,271,584元，兩
    造差額為4,457,914元（5,271,584－813,670＝4,457,914）
    ，原告得請求之差額為2,228,957元。（4,457,914÷2＝2,
    228,957）。又按民法第1030條之1所載之夫妻剩餘財產分配
    請求權，係以法定財產關係消滅時，為其請求權發生之原因
    ，在起訴請求分配前，是項請求權既尚未發生，自不得請求
    依法定利率計算之遲延利息。又按遲延之債務，以支付金錢
    為標的者，債權人得請求依法定利率計算之遲延利息。又應
    付利息之債務，其利率未經約定，亦無法律可據者，週年利
    率為100分之5。再給付無確定期限者，債務人於債權人得請
    求給起付時，經其催告而未為給付，自受催告時起，負遲延
    責任。其經債權人起訴而送達訴狀，或依督促程序送達支付
    命令，或為其他相類之行為者，與催告有同一之效力。前項
    催告定有期限者，債務人自期限屆滿時負遲延責任。民法第
    203條、第229條第2、3項、第233條第1項前段分別定有明文
    。是原告依上開規定請求被告分配剩餘財產差額及法定遲延
    利息，關於加給法定遲延利息部分，依上說明，自得請求自
    94年5月17日起訴狀送達翌日起算。綜上，原告依民法第103
    0條之1第1項之規定，僅請求被告給付1,140,588元及自起訴
    狀送達翌日即94年5月18日起至清償日止按年息100分之5計
    算之利息，為有理由，應予准許。
六、又按剩餘財產分配糾紛，核其性質，兩造本可互換地位，則
    原告提起本訴雖依法有據，然被告之應訴又係法律規定所不
    得不然，本院認應由兩造平均分擔訴訟費用較為允洽，爰依
    職權判決如主文第三項所示。
七、原告陳明願供擔保聲請宣告假執行，核無不合，爰酌定相當
    擔保金額併宣告之。
肆、訴訟費用負擔的依據：民事訴訟法第八十一條第二款。
中　　華　　民　　國　　94　　年　　12　　月　　27　　日
                  家事法庭      法　官　陳學德
以上正本係照原本作成
如對本判決上訴須於判決送達後二十日內向本院提出上訴狀
中　　華　　民　　國　　94　　年　　12　　月　　27　　日
                                書記官
